臺灣橋頭地方法院民事判決
110年度訴字第168號
原      告  林保仁  
訴訟代理人  林宏政律師
被      告  吳國慶  
                      居高雄市○○區○○○路00號                              居高雄市○○區○○○路0段000號


上列當事人間協同辦理合夥清算等事件，本院於民國111年10月1
1日言詞辯論終結，判決如下：
    主      文
被告應協同原告辦理清算合夥經營之「雙〹婚紗攝影」合夥事業
財產，並將該合夥事業之賬簿【公司賬簿、每月月結表、第一商
業銀行左營分行存摺（戶名「雙十時尚髮型沙龍」、帳號：000-
00-000000 號）、費用支出單據】交付原告閱覽。
被告應協同原告辦理清算合夥經營之「雙〹時尚髮型沙龍」（即
高雄市政府經濟發展局所登記名稱為「雙十時尚髮型沙龍」）合
夥事業財產，並將該合夥事業之賬簿【公司賬簿、每月月結表、
第一商業銀行左營分行（戶名「雙十時尚髮型沙龍」、帳號：00
0-00-000000 號）、費用支出單據】交付原告閱覽。
被告應給付原告新臺幣壹佰肆拾陸萬柒仟伍佰伍拾貳元，及自民
國一一○年一月六日起至清償日止，按週年利率百分之五計算之
利息。
訴訟費用由被告負擔。
本判決主文第三項部分，於原告以新臺幣伍拾萬元為被告供擔保
後得為假執行；惟被告如以新臺幣壹佰肆拾陸萬柒仟伍佰伍拾貳
元為原告預供擔保，得免為假執行。
    事實及理由
一、原告主張：
　㈠兩造於民國106年間，約定以各出資一半合夥經營共同事業即
    「雙〹婚紗攝影」（位於高雄市○○區○○○路000 號）及「雙〹
    時尚髮型沙龍」（位於高雄市○○區○○○路00號，下合稱系爭
    合夥事業），並皆約定由被告擔任系爭合夥事業之負責人，
    執行合夥之事務。兩造嗣於107年6月23日補簽系爭合夥事業
    之股份合約書（下合稱系爭合約），原告並依約出資合計新
    臺幣（下同）12,142,994元。而合夥經營共同事業中之「髮
    型沙龍」，兩造於系爭合約係約定該店名稱為「雙〹時尚髮
    型沙龍」，且該合夥事業之經營管理皆由被告負責，亦由被
    告負責處理向高雄市政府經濟發展局為登記之相關事宜。然
    被告在未經原告同意之情形下，竟將兩造約定之店名「雙〹
    時尚髮型沙龍」，改以「雙十時尚髮型沙龍」之名稱辦理登
    記；另「雙〹婚紗攝影」，則以「獨資」名義，用被告胞妹
    「吳嘉玲」登記為負責人，資本額則僅登記為「伍萬元整」
    。原告本於合夥人地位，有權隨時檢查系爭合夥事業之事務
    及財產狀況，並得查閱帳簿。詎原告於系爭合夥事業營運期
    間，多次要求被告報告各該事業之營業狀況及費用支出明細
    ，被告均多所推諉並拒絕提出相關帳冊及費用支出明細等相
    關資料。爰依民法第667條第1項、第668條、第672條、第67
    5條規定及系爭合約第8條第2項約定，請求被告應提出系爭
    合夥事業之帳簿、單據交付原告閱覽。再者，系爭合夥事業
    均已結束營業，在合夥目的顯已不能完成之情形下，被告自
    應協同原告辦理清算合夥財產，然經原告通知，仍拒不出面
    。爰依民法第692條、第694條第1項、第680 條、第540條規
    定及系爭合約約定，請求被告協同原告辦理清算合夥財產。
　㈡另被告分別於附表所示之時間向原告借貸如附表所示之款項
    ，原告均已交付借款，惟其後經請求被告返還，被告均拒絕
    之，爰再以起訴狀之送達作為催告被告返還前述借款之意思
    表示，並依民法第474條第1項及第478條規定，請求被告應
    給付原告1,467,552元，及自起訴狀繕本送達之翌日起至清
    償日止，按週年利率5％ 計算之利息。
　㈢綜上，爰分別依上開規定提起本訴，並分別聲明如主文第1、
    2、3項所示，另就如主文第3項所示部分，聲明願供擔保，
    請准宣告假執行。
二、被告則以：兩造及訴外人許乃文於104年12月11日起協議分
    別於高雄市○○區○○○路000號1、2、3樓共同經營「黑酷咖啡
    廳」（負責人為許乃文）、「雙十時尚髮型沙龍」（負責人
    為被告）、「雙〹婚紗攝影」（按：被告誤繕為「雙十婚紗
    攝影」，負責人為吳嘉玲），斯時原告與許乃文為情侶關係
    ，原告方投資許乃文400多萬元，甫開業亦係由被告與許乃
    文共同創業，原告僅係投資許乃文，並非投資被告，嗣原告
    與許乃文於107年間因故分手，原告方與被告簽立系爭合約
    ，而依系爭合約記載，原告出資額均為280萬元，並非原告
    所述12,142,994元。系爭合夥事業經營期間，各店店長親自
    整理當月銷售獲利及支出明細，原告於每月10日親至高雄市
    ○○區○○○路000 號進行對帳，被告均有詳細報告當月營運狀
    況、虧損、花費及人事等，並經原告同意及簽章。又兩造早
    已約定由被告全權處理相關結束營運之問題，並就如何處理
    及分配清算剩餘硬體、禮服及生財工具等所有相關物品達成
    共識。至原告於106年8月23日匯款60萬元，係用以支付系爭
    合夥事業之裝修費用，另於107年7月20日匯款20萬元，係原
    告委託被告支付添購婚紗禮服費用，均非被告私人借貸。再
    者，兩造曾按月各給付許乃文5萬元，共計10萬元，以支付
    房租，詎許乃文收受上開款項後，竟未給付房租予出租人，
    直至出租人催討積欠房租50萬元，被告方與原告商議，由原
    告先行代墊匯款予出租人，事後再向許乃文提告追討，嗣因
    原告反悔稱證據不足無法提告，要求被告全權負責，兩造為
    此引起爭執。又原告雖有為被告代墊虧損167,552元，然被
    告已將該筆欠款支付於公司帳務中，故該筆款項業已歸還。
    至原告所述被告未經原告同意私自更改「雙〹時尚髮型沙龍
    」之名稱等情，並非屬實，因國稅局認上開公司名稱辨識度
    有疑慮，不允許設立，建議改為「雙十時尚髮型沙龍」，被
    告早已獲原告同意等語置辯，並聲明：㈠原告之訴及假執行
    之聲請均駁回；㈡如受不利判決，願供擔保請准宣告免為假
    執行。
三、兩造不爭執事實如下：
  ㈠兩造於107年6月23日簽定原證1、2所示「雙〹婚紗攝影」股份
    合約書及「雙〹時尚髮型沙龍」股份合約書。
　㈡系爭合夥事業均已結束營業（本院卷一第49頁）。
　㈢被告曾於附表所示之日期，收受由原告所匯分別如附表所示
    之款項（本院卷二第436-437頁）。　
　㈣如原告請求借款為有理由，遲延利息起算日自110年1月6日起
    算（本院卷三第158頁）。　
四、本件爭點：
  ㈠原告請求被告將系爭合夥事業之帳簿、單據交付原告閱覽，
    並請求被告協同就系爭合夥事業辦理清算，有無理由？
  ㈡兩造間是否有借貸關係存在？借款數額為何？若有，被告已
    清償之數額為何？
  ㈢原告請求被告應給付1,467,552 元，有無理由？如有理由，
    金額應以若干為當？
五、本院之判斷：
  ㈠原告請求被告將系爭合夥事業之帳簿、單據交付原告閱覽，
    並請求被告協同就系爭合夥事業辦理清算，有無理由？
　⒈按無執行合夥事務權利之合夥人，縱契約有反對之訂定，仍
    得隨時檢查合夥之事務及其財產狀況，並得查閱賬簿。次按
    ，合夥因左列事項之一而解散：...二、合夥人全體同意解
    散者。合夥解散後，其清算由合夥人全體或由其所選任之清
    算人為之。民法第675條、第692條第2款、第694條第1項分
    別定有明文。
　⒉經查，系爭合夥事業均為兩造合夥經營，僅係名義上以獨資
    商號登記，另系爭合夥事業均已經全體合夥人即兩造同意解
    散之事實，均為兩造所不爭執（見本院卷二第411-412頁）
    ，並有股份合約書2份可憑（見本院審訴卷第27-37頁）。是
    原告依首揭規定，請求被告應交付系爭合夥事業如主文第1
    、2項所示之賬簿予原告閱覽，並協同原告辦理清算系爭合
    夥事業，即屬有據；被告亦於本院審理期間同意原告前揭如
    主文第1、2頁所示之請求（見本院卷二第413頁、本院卷三
    第158頁），是原告此部分之主張，為有理由應予准許。
  ㈡兩造間是否有借貸關係存在？借款數額為何？若有，被告已
    清償之數額為何？　　
　⒈按當事人主張有利於己之事實者，就其事實有舉證之責任，
    民事訴訟法第277條前段定有明文。而消費借貸者，謂於當
    事人間本於借貸之意思合致，而移轉金錢或其他代替物之所
    有權於他方之行為。是以消費借貸，因交付金錢之原因多端
    ，除有金錢之交付外，尚須本於借貸之意思而為交付，方克
    成立。故當事人主張與他方有消費借貸關係存在者，自應就
    該借貸意思互相表示合致及借款業已交付之事實，先負舉證
    責任。惟原告就上揭利己之待證事實，茍能證明在經驗法則
    或論理法則上，足以推認該待證事實存在之間接事實，即無
    不可，非以直接證明該待證事實為必要。又如被告就借款意
    思表示合致及已交付借款之事不予爭執，僅主張該債權已因
    清償而消滅，則清償之事實，是依上揭舉證責任分配原則，
    應由被告負舉證之責任。　　
　⒉就原告主張兩造間就如附表所示借貸關係是否成立，分述本
    院之判斷如下：
　⑴就附表編號1之部分：
　①被告雖辯稱此部分之費用為使用於系爭合夥事業之裝潢費用
    ，並非借款云云，並提出估價單及報價單、工款收款證明等
    欲實其說。惟觀被告所提出之報價單，其中106年10月17日
    之報價單或估價單（本院卷二第453-455頁、第459頁、第46
    1頁），其上未有出具估價單之工程行之用印，另同年11月1
    7日之估價單亦同（本院卷二第463頁），已難信為真實。參
    以前述估價單或報價單所載日期，距原告於106年8月23日匯
    款之日，有近2個月，甚或逾2個月以上之差距；而被告所提
    出由黃氏裝潢工程行出具之估價單，日期亦係於106年12月3
    0日（見本院卷二第457頁），遠後於108年8月23日4個月以
    上；又被告所提工程收款證明（見本院卷三第101頁），其
    上所載付款日期分別為106年9月10日、同年月9月25日及106
    年10月17日，均與原告匯款之106年8月23日有相當間隔，在
    無其他佐證，難僅以上開估價單等證據即逕認原告係為支付
    上揭工程款而匯款予被告。
　②參以原告匯款前兩造於106年8月8日、同年月9日、14日及23
    日LINE連續對話【見本院卷三第80頁、第158頁；詳如附件
    （按：略去兩造與本件無關之話家常部分）】，由其內容前
    後文以觀，內容概要為被告向原告提及參與合夥之費用來源
    ，係由其奶奶以房屋貸款所得，因短期資金周轉有困難，為
    免造成奶奶及家裡負擔，欲先將其向奶奶及家裡所借之400
    萬元還清，而請求原告協助，並談及被告奶奶之身體狀況欠
    佳，復因房屋（按：指上開房屋貸款）之事導致血壓上升，
    原告乃於匯款後告知被告已匯60萬元等內容（詳見本院卷三
    21-45頁、第81-83頁）。是由被告所不爭執兩造前揭LINE對
    話之內容，就工程款部分未置一辭，苟被告係因需支付工程
    款要求原告匯款，豈有可能未於兩造LINE對話中提及有工程
    款尚待支付，並與原告討論等情，是由經驗法則以觀，益證
    上揭估價單、報價單及收款證明所示之金額與原告所匯60萬
    元無關。反係綜合前揭LINE之對話內容，佐以原告匯款之時
    間點，堪認被告係為先清償因參加系爭合夥事業而向親屬所
    借之款項，方向原告借款，原告亦因此匯款60萬元予被告。
　③被告雖稱上開LINE對話所示之內容係指參加比賽之費用云云
    。惟通觀上揭對話內容（即本院卷三21-45頁、第81-83頁）
    ，亦未曾提及任何有關參與比賽之字眼，在原告否認，被告
    復未提出其他佐證之情形下，被告此部分之辯詞，尚難信為
    真實。
　④綜上，足認兩造就60萬元已達成借款之合意，原告亦已於106
    年8月23日以匯款方式交付借款予被告。　
　⑵就附表編號2之部分：
　①被告雖辯稱此部分之款項係被告原與第三人許乃文合夥經營
    事業，因許乃文未清償與其合夥期間應支付之房租，原告為
    許乃文之金主，兩造乃商議由原告先墊付此部分之款項，之
    後再向許乃文追索云云，並提出由許乃文所出具之聲明書欲
    實其說。
　②然觀被告所提出之聲明書，許乃文表明係受原告請求而使用
    許乃文名義，與被告合夥經營位於高雄市○○區○○○路000 號
    之「雙〹婚紗攝影」（見本院卷三第109、111頁），即系爭
    合夥事業之一。然「雙〹婚紗攝影」係兩造合夥，有股份合
    約書可憑（見本院審訴卷第27-31頁），且登記負責人為「
    吳嘉玲」，有查詢資料可參（見審訴卷第73頁），即「雙〹
    婚紗攝影」並未有原告借用許乃文名義之事實，上開由許乃
    文所出具之聲明書，應與事實不符而難為有利被告之認定。
    再者，被告於本院審理時，經訊問：「50萬元租金是被告跟
    原告合夥的租金？還是被告與許乃文合夥時的租金？」被告
    答以：「是許乃文跟我合夥時所發生之租金，但許乃文只是
    人頭，實質的合夥人是原告。」（見本院卷三第84頁），顯
    見被告另有其他與許乃文合夥之合夥事業存在，被告亦於書
    狀提及曾與許乃文在高雄市○○○路000號合夥經營「黑庫咖啡
    吧」，而由許乃文擔任「黑庫咖啡吧」之負責人（見本院審
    訴卷第121頁），堪認被告所稱積欠房租之合夥事業，實為
    其與許乃文所合夥經營之「黑庫咖啡吧」，與系爭合夥事業
    無關。　
　③原告既否認其為被告所稱被告與許乃文所合夥之「黑庫咖啡
    吧」實際合夥人，被告復未為其他舉證，而此部分50萬元之
    款項，係原告應被告之要求，先匯款予第三人，用以清償「
    黑庫咖啡吧」積欠他人之款項，在原告並無支付義務之情形
    下，衡情可認原告所主張係被告向其借款50萬元，以清償被
    告因其他合夥事業即「黑庫咖啡吧」所欠債務之事實為真實
    。
　⑶就附表編號3之部分：
　  被告於本院審理期間，曾自承此部分之款項為借款無誤（見
    本院卷二第437頁）。被告其後雖改稱附表編號3所示20萬元
    部分，係原告委託被告購買禮服之費用，並提出銷售清單為
    憑（本院卷三第107頁），惟該銷售清單所載購買日期，係1
    07年8月10日，並非原告所匯款之107年7月20日，在日期相
    距甚遠，復無其他佐證，難僅以上開銷售清單即可逕認原告
    曾委託被告購買禮服之事實。況觀兩造於107年7月17日及同
    年月18日之LINE對話，被告曾向原告表示：「哥我目前表年
    貸款出了一個狀況，...個人帳戶流動金額太少我想請哥你
    幫我一件事，就是你幫我匯款一筆金額到我帳戶然後借我放
    一個月等他錢下來我在把錢領出來還你」、「可以吧」、「
    真的只剩你可以幫我」、..「能嗎？」。原告乃回應：「要
    多少」。被告乃接續稱：「20」、「這筆錢還是會還你」、
    「只是借我放帳戶給銀行看而已」（見審訴卷第49頁、卷二
    第429頁）。原告旋即於同年月20日匯款20萬元。是由兩造
    前揭對話以及談及之金額數字、原告匯款之時間等以觀，足
    證被告確實曾向原告借款20萬元之事實，而原告亦已交付。
　⑷就附表編號4之部分：
　　被告於本院審理期間，已自承此部分之款項為借款（見本院
    卷二第438頁、卷三第158-159頁），僅抗辯已將此部分款項
    用於代墊系爭合夥事件虧損而已清償云云。雖被告稱曾以電
    話聯繫原告云云，惟此部分業據原告予以否認，被告既未舉
    證原告曾同意被告可將此部分應返還之借款，用於代墊系爭
    合夥事業之虧損以代清償，是被告此部分之抗辯，尚難為其
    有利認定之處而可認被告已清償此部分之借款。
　⑸綜上，堪認原告主張被告曾於附表所示之時間，向原告商借
    分別如附表所示之款項，合計為1,467,552元，而尚未清償
    之事實，應為真實。
　㈢原告請求被告應給付1,467,552 元，有無理由？如有理由，
    金額應以若干為當？　　　　　
  ⒈按借用人應於約定期限內，返還與借用物種類、品質、數量
    相同之物，未定返還期限者，借用人得隨時返還，貸與人亦
    得定1個月以上之相當期限，催告返還，民法第478條定有明
    文。
  ⒉被告既向原告借款1,467,552 元，尚未返還，在原告主張以
    本件起訴狀繕本之送達作為請求被告返還上揭款項之催告（
    見本院審訴卷第19頁），而本件起訴狀繕本已送達予被告，
    被告並對原告所主張遲延利息自110年1月6日起算不予爭執
    （見不爭執事項㈣），是原告依民法第478條之規定，請求被
    告返還1,467,552 元，並自110年1月6日起至清償日止，按
    週年利率5％計算之遲延利息，為有理由而應予准許。
六、綜上所述，原告依民法第675條、第692條第2款、第694條第
    1項之規定，請求閱覽系爭合夥事業如主文1、2項所示賬簿
    ，並請求被告應協同原告辦理清算系爭合夥事業，另依民法
    第478條，請求被告返還1,467,552 元，並自110年1月6日起
    至清償日止，按週年利率5％計算之遲延利息，均為有理由，
    應予准許，爰分別判如主文第1、2、3項所示。又就本判決
    第3項部分，兩造均陳明願供擔保，請准宣告假執行或免為
    假執行，經核均無不合，爰各酌定如主文第5項所示之擔保
    金額，併予准許。又本件事證已臻明確，兩造其餘攻擊防禦
    方法及證據，核與判決之結果不生影響，爰不逐一論述，併
    此敘明。
七、據上論結，本件原告之訴為有理由，爰依民事訴訟法第78條
    、第390條第2項、第392條第2項，判決如主文。
中　　華　　民　　國　　111 　年　　11  　月　　8 　　日
                民事第一庭法　官　李怡諄
以上正本係照原本作成。
如對本判決上訴，須於判決送達後20日內向本院提出上訴狀。如
委任律師提起上訴者，應一併繳納上訴審裁判費。
中　　華　　民　　國　　111 　年　　11　　月　　 8　　日
                          書記官　曾秀鳳
附表：　　　　　　　　　　　　　　　　
編號 時      間 金額（新臺幣） 借款原因、原告支付方式 1 106年8月間 60萬元 被告以需清償貸款為由，向原告借貸，原告於同年8 月23日匯款60萬元借貸予被告。 2 106 年年底 50萬元 被告向原告表示，因「雙〹婚紗攝影」現址所租用之房屋，於先前被告與他人租用經營事業時，被告尚積欠店租50萬元，故向原告借貸，並請原告直接將50萬元店租匯入債權人龔瑞璋之帳戶，原告於107 年1月3日匯款入龔瑞璋之帳戶。 3 107年7月17日 20萬元 原告於同年7月20日匯款20萬元借貸予被告 4 107年7月12日 167,552 元 被告向原告借貸合夥事業虧損金額335,105元之半數167,552元，原告已將該款項匯至合夥事業帳戶。 

附件：
㈠2017年8 月8 日LINE通話記錄第3 、4 頁（本院卷三第25、27
  頁）
　被告：「哥其其時我有件很嚴重的事想請你幫忙，本來不想跟
  你開口，可是我也想不到誰能幫我，你還記得開店時我們不是
  一人一半400 多萬嗎？我當初開店時是我奶奶用家裡的房子去
  貸款的，後來公司不是週轉不ok奶文又沒做的那時後我不是又
  去青年貸款200 萬，雖然目前公司已好轉，不過還時暫時還是
  短期轉不過來，我覺得壓力好大，大到我喘不過氣來，所以我
  兩頭燒，我在想說要先把家裡的那四百多先還掉，這樣也不會
  造成我奶奶跟家裡的負擔，不然可能搞到後來我會害我家裡的
  人都沒房子住，不知到哥願不願意幫弟我這一次，不然我真的
  不知道該怎麼辦了，一天到晚奶奶一直唸，唸到我現在都不敢
  回家，我從小就沒有家庭，我不想再次失去這個家」。
　原告：「我晚一點再跟你聊」。
　被告：「哥你先忙」。
㈡2017年8 月9 日LINE通話記錄第4 、5 頁（本院卷三第27、29
  頁）
　被告：「看怎麼樣明天繼續跟你聊」。
　原告：「好」。
　被告：「然後我跟哥你說的事」。
　被告：「再麻煩你了」。
　原告：「嗯」。
　被告：「看怎麼樣跟我說」。
　原告：「好」。
㈢2017年8月14日LINE通話記錄第7頁（本院卷三第33頁）
　被告：「我奶奶最近身體狀況很差」。
　被告：「奶奶有高血壓」。
　原告：「你這樣不會累倒」。
　被告：「上次因為房子的事他血壓上深」。
　原告：「是喔」。
　被告：「所以我上次才有那個想法」。
　被告：「不想拖累奶奶」。
　原告：「嗯」。
㈣2017年8 月23日LINE通話記錄第11頁（本院卷三第41至45頁）
　被告：「哥你有我的中信帳號嗎？」。
　原告：「有你的帳號」。
　被告：（提出存簿背面照片）。
　被告：「我上次給你這個對吧？」
　原告：「對」。
　原告：「我匯60萬過去了」。
　被告：「嗯嗯」。
　原告：「有收到嗎」。
　被告：「我還在忙」。
　被告：「等等去看」。